ACORDAO-COMPLETO-2364932

ACÓRDÃO 8685/2019 ATA 33/2019 - SEGUNDA CÂMARA

VISTOS, relatados e discutidos estes autos em que se analisam atos de concessão de pensão militar deferidos pelo Ministério da Defesa - Comando da Aeronáutica em favor das beneficiárias acima identificadas.
ACORDAM os Ministros do Tribunal de Contas da União, reunidos em Sessão da 2ª Câmara, ante as razões expostas pelo Relator, e com fulcro nos incisos III e IX do art. 71 da Constituição Federal e nos arts. 1º, inciso V, e 39, inciso II, da Lei n. 8.443/1992, c/c o art. 259, inciso II, do Regimento Interno/TCU em:
9.1. considerar legais as concessões de pensão militar em benefício de Carla Alexandra de Oliveira, Elizabeth Alves de Lima, Katia Fuhro de Oliveira, Lucia Maria Santos, Maria Aparecida Delgado dos Santos, Maria Carolina Fuhro de Oliveira, Maria Valesca Flores Dembinski, Maria do Carmo Victor de Oliveira, Patricia Fuhro de Oliveira, Roselane Hans Santos, Roselene Hans Santos, Sandra Mara Machado da Silva Pimenta, Shirley Teresinha Godoi Dembinski e Silvana Pereira Guedes, conferindo registro aos correspondentes atos;
9.2. considerar ilegal a concessão de pensão militar em favor de Andresa Carla Guimaraes Teixeira, negando registro ao ato (peça 3) ;
9.3. dispensar o ressarcimento das quantias indevidamente recebidas de boa-fé pela interessada indicada no subitem precedente, consoante o disposto no Enunciado 106 da Súmula da Jurisprudência do TCU;
9.4. determinar ao Ministério da Defesa - Comando da Aeronáutica que:
9.4.1. no prazo de 15 (quinze) dias, a contar da ciência desta Deliberação, abstenha-se de realizar pagamentos decorrentes do ato impugnado (subitem 9.2 acima) , sujeitando-se a autoridade administrativa omissa à responsabilidade solidária, nos termos do art. 262, caput, do Regimento Interno/TCU;
9.4.2. dê ciência, no prazo de 15 (quinze) dias, a contar do recebimento da notificação deste Acórdão, do teor desta Deliberação à Sra. Andresa Carla Guimaraes Teixeira, notadamente no que diz respeito ao direito de opção pelos benefícios legalmente acumuláveis, encaminhando a este Tribunal, no prazo de 30 (trinta) dias, comprovante da referida ciência;
9.4.3. alerte a interessada de que o efeito suspensivo proveniente da interposição de possíveis recursos perante o TCU não a exime da devolução dos valores percebidos indevidamente após a respectiva notificação, caso os recursos não sejam providos;
9.5. esclarecer ao Ministério da Defesa - Comando da Aeronáutica que, caso a interessada opte pela pensão militar, poderá ser emitido novo ato de concessão, submetendo-o a este Tribunal, nos termos da IN/TCU 78/2018;
9.6 determinar à Sefip que monitore o cumprimento da medida indicada no subitem 9.4.1 supra, representando a este Tribunal, caso necessário.

Atos de concessão de pensão militar deferidos pelo Ministério da Defesa  Comando da Aeronáutica.

Segunda Câmara

Ministério da Defesa -COMANDO DA AERONÁUTICA (VINCULADOR).

3. Interessados: Andresa Carla Guimaraes Teixeira (XXX.674.948-XX); Carla Alexandra de Oliveira (XXX.052.417-XX); Elizabeth Alves de Lima (XXX.621.608-XX); Katia Fuhro de Oliveira (XXX.062.967-XX); Lucia Maria Santos (XXX.530.587-XX); Maria Aparecida Delgado dos Santos (XXX.677.918-XX); Maria Carolina Fuhro de Oliveira (XXX.503.637-XX); Maria Valesca Flores Dembinski (XXX.142.000-XX); Maria do Carmo Victor de Oliveira (XXX.014.304-XX); Patricia Fuhro de Oliveira (XXX.391.437-XX); Roselane Hans Santos (XXX.803.424-XX); Roselene Hans Santos (XXX.803.504-XX); Sandra Mara Machado da Silva Pimenta (XXX.880.517-XX); Shirley Teresinha Godoi Dembinski (XXX.011.750-XX) e Silvana Pereira Guedes (XXX.267.067-XX).

13.1. Ministros presentes: Ana Arraes (Presidente), Augusto Nardes (Relator) e Aroldo Cedraz.
13.2. Ministro-Substituto convocado: Weder de Oliveira.
13.3. Ministro-Substituto presente: André Luís de Carvalho.

ACORDAO-COMPLETO-2405912

Acórdão 4391/2020 - Segunda Câmara

AUGUSTO NARDES

Tratam os autos de atos de pensão militar oriundos do Ministério da Defesa - Comando da Aeronáutica, que receberam proposta de apreciação pela legalidade por parte da Secretaria de Fiscalização de Pessoal (peça 13) e parecer, divergente em parte, do representante do Ministério Público junto TCU (peça 15) , conforme transcrição a seguir:
Trata-se de processo consolidado com dez atos de pensões militares deferidas pelo Ministério da Defesa/Comando da Aeronáutica, que receberam pareceres pela legalidade do controle interno e da Secretaria de Fiscalização de Pessoal.
A pensão militar instituída por Rodrigo Soares Teixeira, falecido em 5/1/2005, tem como beneficiária Andresa Carla Guimarães Teixeira, na qualidade de viúva (peça 4) .
Consultas aos sistemas de informações do Tribunal de Contas da União e da Relação Anual de Informações Sociais - RAIS, do Ministério da Economia, revelam que a interessada, além da pensão militar em apreço, recebe os seguintes benefícios:
- Vencimentos do cargo de Professor de Nível Médio no Ensino Fundamental, do Governo do Estado de São Paulo, com vínculo pelo RJU estadual, com admissão em 9/3/2009;
- Vencimentos do cargo de Professor de Educação Física do Ensino Fundamental, da Prefeitura Municipal de Pirassununga, com vínculo pelo RJU municipal, com admissão em 4/7/2014.
De acordo com o art. 29 da Lei 3.765/1960, em sua redação original, norma que dispõe sobre a concessão de pensões militares:
Art. 29. É permitida a acumulação:
a)  de duas pensões militares;
b)  de uma pensão militar com proventos de disponibilidade, reforma, vencimentos, aposentadoria ou pensão proveniente de um único cargo civil.
Com a edição da MP 2.215-10/2001, este artigo passou a dispor o seguinte:
Art. 29. É permitida a acumulação:
I - de uma pensão militar com proventos de disponibilidade, reforma, vencimentos ou aposentadoria;
II - de uma pensão militar com a de outro regime, observado o disposto no art. 37, inciso XI, da Constituição Federal.
Tendo em vista que o referido dispositivo legal em nenhum momento permitiu a acumulação de mais de dois benefícios, a pensão militar em exame deve ser considerada ilegal, negando-se consequentemente o respectivo registro.
No âmbito desta Corte de Contas, a jurisprudência é pacífica no sentido de considerar tal acumulação indevida, conforme se observa das seguintes deliberações:
Acórdão 8721/2017-TCU-Segunda Câmara
PENSÃO MILITAR. ACUMULAÇÃO ILEGAL DE BENEFÍCIOS. DESCUMPRIMENTO DAS REGRAS DO ART. 29 DA LEI 3.765/1960. ILEGALIDADE DE UM ATO E NEGATIVA DE REGISTRO. LEGALIDADE DOS DEMAIS ATOS, COM DETERMINAÇÃO PARA OS REGISTROS CORRESPONDENTES.
 (...) 
2. O benefício previdenciário do INSS é considerado para fins do disposto no mencionado art. 29 da Lei 3.765/1960, haja vista que, em se tratando de pensão civil, quer seja previdenciária quer estatutária, a acumulação de benefícios recebidos dos cofres públicos deve ser entendida de maneira restritiva.
Acórdão 10142/2017-TCU-Segunda Câmara
PESSOAL. PENSÃO MILITAR. PERCEPÇÃO SIMULTÂNEA DE MAIS DE DOIS BENEFÍCIOS. ACUMULAÇÃO ILEGAL. DESCUMPRIMENTO DAS REGRAS DO ART. 29 DA LEI 3.765/1960. ILEGALIDADE DE UM ATO E NEGATIVA DE REGISTRO. LEGALIDADE DAS OUTRAS CONCESSÕES, COM DETERMINAÇÃO PARA OS REGISTROS CORRESPONDENTES.
Acórdão 3653/2011-TCU-Segunda Câmara
PESSOAL. PENSÃO MILITAR. LEI Nº 3.765/1960. REVERSÃO EM FAVOR DAS FILHAS DO INSTITUIDOR. ACUMULAÇÃO DE TRÊS BENEFÍCIOS POR UMA INTERESSADA. ILEGALIDADE. DETERMINAÇÕES.
             O ato da pensão em análise ingressou neste Tribunal em 12/4/2019, de modo que pode ser apreciado sem a necessidade de prévia oitiva da interessada, nos termos do Acórdão 587/2011-TCU-Plenário.
Ante o exposto, o Ministério Público de Contas manifesta-se pela ilegalidade da pensão militar instituída por Rodrigo Soares Teixeira e aquiesce à proposta oferecida nos autos pela Sefip, quanto aos demais atos em exame.
É o relatório.

não há.

Procurador Júlio Marcelo de Oliveira.

PESSOAL. PENSÃO MILITAR. DESCUMPRIMENTO DAS REGRAS DO ART. 29, DA LEI 3.765/1960. ACUMULAÇÃO. ILEGALIDADE. DETERMINAÇÕES.

PENSÃO MILITAR (PMIL)

Secretaria de Fiscalização de Pessoal (SEFIP).

Em  exame atos de concessão de pensão militar deferidas pelo Ministério da Defesa, Comando da Aeronáutica.
2.	A Secretaria de Fiscalização de Pessoal - Sefip, bem como o órgão de Controle Interno, manifestam-se pela legalidade dos atos de pensão relacionados, submetidos, para fins de registro, à apreciação do TCU com fundamento nos arts. 71, inciso III, da Constituição Federal.
3.	O Ministério Público junto ao TCU dissente, em parte, quanto à solução que deve ser dada ao processo, conforme se pode verificar de seu parecer à peça 15, verbis:
A pensão militar instituída por Rodrigo Soares Teixeira, falecido em 5/1/2005, tem como beneficiária Andresa Carla Guimarães Teixeira, na qualidade de viúva (peça 4) . 
Consultas aos sistemas de informações do Tribunal de Contas da União e da Relação Anual de Informações Sociais - RAIS, do Ministério da Economia, revelam que a interessada, além da pensão militar em apreço, recebe os seguintes benefícios: 
- Vencimentos do cargo de Professor de Nível Médio no Ensino Fundamental, do Governo do Estado de São Paulo, com vínculo pelo RJU estadual, com admissão em 9/3/2009; 
- Vencimentos do cargo de Professor de Educação Física do Ensino Fundamental, da Prefeitura Municipal de Pirassununga, com vínculo pelo RJU municipal, com admissão em 4/7/2014.
 De acordo com o art. 29 da Lei 3.765/1960, em sua redação original, norma que dispõe sobre a concessão de pensões militares: 
Art. 29. É permitida a acumulação: 
a) de duas pensões militares; 
b) de uma pensão militar com proventos de disponibilidade, reforma, vencimentos, aposentadoria ou pensão proveniente de um único cargo civil. 
Com a edição da MP 2.215-10/2001, este artigo passou a dispor o seguinte: 
Art. 29. É permitida a acumulação: 
I - de uma pensão militar com proventos de disponibilidade, reforma, vencimentos ou aposentadoria; 
II - de uma pensão militar com a de outro regime, observado o disposto no art. 37, inciso XI, da Constituição Federal. 
Tendo em vista que o referido dispositivo legal em nenhum momento permitiu a acumulação de mais de dois benefícios, a pensão militar em exame deve ser considerada ilegal, negando-se consequentemente o respectivo registro.
4.	A situação da beneficiária Andresa Carla Guimarães Teixeira, na qualidade de viúva, não se coaduna à hipótese já decidida nesta E. Corte (Acórdão 3653/2011-TCU-Segunda Câmara, Rel. Min. Subst. André de Carvalho) , na qual ficou assente que o art. 29 da Lei 3.765/1960 permite a acumulação de duas pensões militares ou de uma pensão militar com vencimentos ou benefício previdenciário decorrente de um único cargo civil.
5.	Ressalto que o ato questionado veio ao descortino do Tribunal em 12/4/2019, razão pela qual prescinde da medida processual de realizar a oitiva prévia da interessada, conforme assentado no Acórdão 587/2011-TCU-Plenário.
6.	Quanto aos demais atos em exame, não havendo dissenso, devem ser considerados legais e devidamente registrados.
	Ante o exposto, acolhendo a proposta do Ministério Público junto ao TCU, voto por que seja adotada a deliberação que ora submeto ao Colegiado.
TCU, Sala das Sessões Ministro Luciano Brandão Alves de Souza, em 17 de setembro de 2019.
Ministro JOÃO AUGUSTO RIBEIRO NARDES 
Relator